ACORDAO-COMPLETO-2384570

ACÓRDÃO 14110/2019 ATA 43/2019 - PRIMEIRA CÂMARA

VISTOS, relatados e discutidos estes autos de recurso de reconsideração interposto pelo Sr. Mafran Temponi Lima, em face do Acórdão 5003/2018-TCU-Primeira Câmara;
ACORDAM os Ministros do Tribunal de Contas da União, reunidos em Sessão de 1ª Câmara, ante as razões expostas pelo Relator, em:
9.1. conhecer do recurso de reconsideração interposto pelo Sr. Mafran Temponi Lima, em face do Acórdão 5003/2018-TCU-Primeira Câmara, para no mérito, negar-lhe provimento, com fundamento nos arts. 32, inciso I, e 33 da Lei 8.443/1992;
9.2. dar ciência do presente acórdão, bem como do relatório e do voto que o fundamentam, ao recorrente.

Recurso de reconsideração contra decisão que julgou irregulares as contas do recorrente, condenou-o ao pagamento do débito apurado, no valor total transferido, além de lhe ter aplicado multa.

Primeira Câmara

Ministério do Turismo.

3. Recorrente: Mafran Temponi Lima (XXX.090.737-XX).

13.1. Ministros presentes: Walton Alencar Rodrigues (Presidente), Benjamin Zymler e Vital do Rêgo (Relator).
13.2. Ministro-Substituto convocado: Augusto Sherman Cavalcanti.

ACORDAO-COMPLETO-2413205

Acórdão de Relação 1600/2020 - Plenário

Acórdão de Relação

MAFRAN TEMPONI LIMA

VITAL DO RÊGO

Ministro Walton Alencar Rodrigues.

Adoto como relatório a instrução elaborada pela Secretaria de Recursos, cujas propostas de encaminhamento contaram com a anuência do dirigente substituto daquela unidade e do Ministério Público junto ao TCU (peças 84-86) :
INTRODUÇÃO
Trata-se de recurso de reconsideração (peça 68) interposto por Mafran Temponi Lima, à época dos fatos subscritor de termo de convênio e gestor dos respectivos recursos pecuniários repassados, contra o Acórdão 5003/2018-TCU-Primeira Câmara (peça 33) , relatado pelo ministro Walton Alencar Rodrigues.
1.1. Reproduz-se integralmente o teor do dispositivo da decisão impugnada:
ACORDAM os Ministros do Tribunal de Contas da União, reunidos em sessão da Primeira Câmara, ante as razões expostas pelo relator:
9.1. rejeitar as alegações de defesa de Mafran Temponi Lima;
9.2. considerar revéis a Associação dos Criadores do Vale do Suaçuí e a Prime Produções Culturais Ltda. - ME, para todos os efeitos, com fundamento no art. 12, § 3°, da Lei 8.443/1992, dando-se prosseguimento ao processo;
9.3. julgar irregulares as contas de Mafran Temponi Lima, da Associação dos Criadores do Vale do Suaçuí e da Prime Produções Culturais Ltda. - ME, com fundamento nos arts. 1°, I, 16, III, "b" e "c", 19 e 23, III, da Lei 8.443/1992, condená-los, solidariamente, ao pagamento das quantias a seguir especificadas, e fixar o prazo de quinze dias, a contar da notificação, para que comprovem, perante este Tribunal, nos termos do art. 214, III, "a", do RI/TCU, o recolhimento da dívida ao Tesouro Nacional, atualizada monetariamente e acrescida dos juros de mora, calculados a partir da data discriminada até a data do recolhimento, na forma prevista na legislação em vigor:
	Data da ocorrência
	Ocorrência
	Valor (R$) 

	9/9/2009
	Débito
	160.000,00

	19/10/2009
	Crédito
	800,00

9.4. aplicar a multa individual de R$ 85.000,00 (oitenta e cinco mil reais) a Mafran Temponi Lima, à Associação dos Criadores do Vale do Suaçuí e à Prime Produções Culturais Ltda. - ME, com fundamento nos arts. 19, caput, e 57 da Lei 8.443/1992, e fixar o prazo de quinze dias, a contar da notificação, para que comprovem, perante este Tribunal, nos termos do art. 214, III, "a", do RI/TCU, o recolhimento da dívida ao Tesouro Nacional, atualizada monetariamente desde a data desta deliberação até a do efetivo recolhimento, se paga após o vencimento, na forma da legislação em vigor;
9.5. autorizar, desde logo, nos termos do art. 28, inciso II, da Lei 8.443/1992, a cobrança judicial das dívidas, caso não atendidas as notificações;
9.6. encaminhar cópia da presente deliberação à Procuradoria da República em Minas Gerais, como previsto no art. 16, § 3°, da Lei 8.443/1992.
HISTÓRICO
O Ministério do Turismo instaurou tomada de contas especial contra a Associação dos Criadores do Vale do Suaçuí em razão da não comprovação da regular aplicação dos recursos repassados por meio do Convênio 712/2009 (Siconv 704147) para o fim de custear o evento XXVII Exposição e VII Feira Agropecuária de Santa Maria do Suaçuí, Estado de Minas Gerais entre os dias 22 e 26/7/2009. Para tanto, transferiramse R$ 160.000,00 em 9/9/2009.
De acordo com a Nota Técnica de Análise 90/2011, os documentos apresentados a título de prestação de contas não permitiam a emissão de parecer conclusivo, especificamente quanto ao cumprimento do plano de trabalho, sendo necessário o saneamento do processo (peça 1, p. 74-79) . Devidamente comunicado das falhas encontradas, nenhuma informação adicional foi juntada pelo convenente, o que resultou na reprovação da execução física e financeira do convênio (peça 1, p. 86-89) .
A Corte entendeu não demonstrado mediante a prestação de contas apresentada pela convenente o cumprimento das etapas definidas no plano de trabalho. 
A empresa Prime Produções Culturais Ltda. executou o objeto do ajuste e não há elementos nos autos possibilitadores da verificação da forma como fora contratada. Por isso, o Tribunal a responsabilizou solidariamente à aludida associação e a Mafran Temponi Lima, subscritor do convênio e gestor dos recursos.
Devidamente citados (peças 16, 17 e 28) , somente Mafran Temponi Lima aduziu alegações de defesa, motivo por que se reputaram revéis os demais responsáveis.
O Tribunal rejeitou as alegações de defesa de Mafran Temponi Lima e proferiu a decisão reproduzida no subitem 1.1 desta instrução. 
Diante disso, o responsável mencionado vem interpor o recurso ora examinado.
ADMISSIBILIDADE
Exarouse exame da admissibilidade do recurso à peça 69, em que se propõe dele conhecer e suspender os subitens 9.3, 9.4 e 9.5 da decisão combatida. Seu relator, Ministro Vital do Rêgo, acolheu a proposta em seu despacho trazido à peça 72. Reputase acertado o proposto e acolhido.
MÉRITO
Delimitação
1.2. Quanto ao mérito do recurso, no essencial é de perquirir se cabe reformar a decisão impugnada por acolhível um ou mais dos argumentos recursais sumariados a seguir:
os elementos probatórios ora trazidos aos autos na fase de instrução do processo se prestam para comprovar a boa e regular aplicação dos recursos pecuniários em foco nas contas especiais (nesta instrução, item 11) ;
a aplicação de multa ao ora recorrente se condiciona à observância de culpa ou dolo, o que não seria possível no caso concreto em razão do exposto no argumento precedente (ibid., item 12) ;
considerando que não teria ocorrido dano a erário, o valor material da multa aplicada não é proporcional à gravidade da conduta punida. Cumpriria aplicar o princípio da insignificância (ibid., item 13) .
Da não comprovação da aplicação dos recursos pecuniários repassados
1.3. O recorrente assevera (peça 68, p. 34) que teria empregado bem e regularmente os recursos pecuniários repassados para a consecução do mencionado objeto, praticado todos os atos que lhe competia e executado devidamente o objeto do convênio, como fariam ver os documentos apresentados na prestação de contas do convênio. 
1.4. Não teriam sido apuradas irregularidades e se quitaram todas as despesas oriundas de obrigações pactuadas para a realização do evento. 
Análise
1.5. Não assiste razão ao recorrente. 
1.6. Como assinalado no item 9 da instrução acostada às peças 2931, reproduzida no relatório da decisão vergastada, as irregularidades constatadas pela área técnica do MTur resumem-se à falta na prestação de contas a apresentada de elementos de convencimento mediante os quais se possa verificar a execução do objeto do convênio. Examinadas as alegações de defesa aduzidas, reputaramse faltantes elementos de comprovação da execução das seguintes ações:
veiculação radiofônica da programação do evento (etapa 1, meta 1, do plano de trabalho) ;
execução de cada concerto, apresentação artística e cultural, nas respectivas datas e nos respectivos locais previstos; 
instalação de itens de infraestrutura constantes do plano de trabalho;
prestação de serviços por meio de declaração individual do respectivo prestador de que constassem RG e CPF, função exercida, valor contratado e período de execução de acordo com o estabelecido no plano de trabalho;
declaração da convenente de que realizou o evento e o vídeo institucional do MTur;
reversão dos valores arrecadados com a cobrança de ingressos para a consecução do objeto ou recolhidos à conta do Tesouro Nacional (cláusula terceira, item II, letra "cc", do Convênio 712/2009) .
1.7. Não se anexaram ao instrumento de recurso documentos, de maneira que não se alterou o conjunto probatório carente de elementos bastantes para comprovar as execuções das ações enumeradas no subitem precedente desta instrução. Não se apresentaram, portanto, elementos de convencimento mediante os quais se possa verificar, como visto na fundamentação (peça 34) correspondência entre os gastos com as etapas definidas no plano de trabalho relativas a essas ações (peça 24) . 
Da presunção legal do emprego mau ou irregular dos recursos pecuniários
1.8. O recorrente assevera (peça 68, p. 3 e 67) que, em razão do sumariado no subitem 11.1 desta instrução, estaria claro nos autos que agiu de boa-fé. 
1.9. Sustenta que para fins de responsabilidade de agente político ou público tanto nas esferas administrativa na como civil e na penal é preciso perquirir se efetivamente resta configurada culpa ou dolo, consoante o disposto no art. 37, parágrafo 6°, da Constituição da República.
1.10. Não se poderia punir por ação ou omissão conduta não caracterizada por dolo ou culpa, como estabeleceriam os arts. 18 e 19 do Código Penal.
1.11. Porque não teria sido caudado prejuízo ao erário, como alegado, cumpriria aplicar o princípio da insignificância e elidir a punição pecuniária mencionada.
	Análise
1.12. O argumento não merece prosperar.
1.13. A multa objeto do art. 57 da Lei 8.443/1992 têm por fundamento a existência, ao menos, de culpa em sentido estrito, cuja aplicação tem como requisito a configuração de ato ilícito. Assim, quando o Tribunal aplica multa ao agente faltoso, necessariamente proferiu juízo no sentido da tipicidade da antijuridicidade e da reprovabilidade de sua conduta, de outro modo a multa não se lhe poderia ser aplicada.  
1.14. O Supremo Tribunal Federal sempre se posicionou no sentido de que, em Direito Financeiro, cabe ao administrador público provar que não cometeu irregularidades a eles eventualmente imputadas:
Em Direito Financeiro, cabe ao ordenador de despesas provar que não é responsável pelas infrações, que lhe são imputadas, das leis e regulamentos na aplicação do dinheiro público." (MS 20.335/DF, Relator Min. MOREIRA ALVES, DJU 25/2/1983) (grifouse) 
1.15. Noutras palavras, por força do disposto no art. 70 da Lei Maior, a não comprovação aludida faz prova presuntiva da imputação tanto da causação do prejuízo ao erário constatado pela prática de ato ilícito comissivo ou omissivo causador do prejuízo. Colhe-se da lição de Plácido e Silva em sua obra Vocabulário Jurídico (28a ed. Rio de Janeiro: Forense, 2010, p. 1124) :
PROVA PRESUNTIVA. É a que se firma numa determinação legal, que se constitui em prova por determinação legal.
E, neste caso, salvo para tornar desfeita ou para a anular, o que cabe à parte contrária, quando se trata de presunção relativa, a menção da presunção legal dispensa o encargo da prova, desde que ela própria a produz.
1.16. A falta da comprovação mencionada no parágrafo precedente reveste de presunção juris tantum (relativa, ou que admite prova em sentido contrário) de autenticidade e de veracidade tanto da imputação de causação de prejuízo ao erário pela não aplicação do dinheiro público como da de reprovabilidade da conduta de quem tenha causado tal prejuízo.
1.17. Presumível é não só o fato de que não tenham sido os recursos bem e regularmente empregados, mas também a culpabilidade em sentido amplo de quem estivesse incumbido de os empregar.
Por fim, o § 6o do art. 37 da Constituição da República, infratranscrito, não socorre o recorrente:
6º As pessoas jurídicas de direito público e as de direito privado prestadoras de serviços públicos responderão pelos danos que seus agentes, nessa qualidade, causarem a terceiros, assegurado o direito de regresso contra o responsável nos casos de dolo ou culpa.
1.18. O dispositivo trata da responsabilidade objetiva de pessoas jurídicas e da possibilidade de regresso contra a pessoa física responsável. Nada tem a ver, de conseguinte, com a responsabilidade pessoal de quem, pessoa física ou jurídica, administre recursos pecuniários públicos insculpida no citado art. 70, parágrafo único, da Carta Política. 
1.19. Em razão do exposto, descabe falar em aplicação do princípio da insignificância. 
Da inexistência de novos elementos de convencimento mediante os quais se possa considerar menos grave a conduta apenada
1.20. O recorrente assevera (peça 33, p. 7) que o valor da multa a ele aplicada não guarda proporção com a gravidade da conduta pretensamente reprovável punida.
Análise
1.21. Não cabe acolher o argumento. 
1.22. Como se viu, o recorrente não logrou comprovar a boa e regular aplicação dos recursos pecuniários em foco e por isso é legalmente presumível a sua aplicação má ou irregular, o que caracteriza, por seu turno, conduta reprovável de quem os administrou. 
1.23. Falsa, portanto, é a premissa do recorrente de que sua conduta não é grave o suficiente para arrimar o valor da multa aplicado.
1.24. Como o recorrente não anexou a seu instrumento de recurso documentos relativos ao mérito das contas especiais, não se veem novos elementos de convencimento mediante os quais se possa fundar entendimento de que a conduta reprovável em que incorreu o ora recorrente é menos grave em face da comprovação da aplicação de parte dos recursos, de sorte que se pode concluir inexistirem novos elementos para fundar reforma da decisão atacada no concernente ao valor da multa aplicada.
1.25. Vale notar que o valor pecuniário da multa aplicada corresponde a 30,5% do valor do débito atualizado até a data do proferimento da decisão combatida, de modo que restou observado o limite estabelecido no art. 57 da Lei 8.443, de 1992. 
CONCLUSÃO
Das análises empreendidas se conclui que:
os elementos probatórios ora trazidos aos autos na fase de instrução do processo não se prestam para comprovar a boa e regular aplicação dos recursos pecuniários em foco nas contas especiais;
a aplicação de multa ao ora recorrente se funda da presunção legal tanto da não aplicação boa e regular dos recursos pecuniários repassados como, conseguintemente, da reprovabilidade de conduta de quem os administrou;
porque não se comprovou a boa e regular aplicação dos recursos pecuniários em foco, é legalmente presumível a sua aplicação má ou irregular, o que caracteriza conduta reprovável de quem o administrou, de sorte que falsa é a premissa do recorrente de que sua conduta não é grave o suficiente para arrimar o valor da multa aplicada.
PROPOSTA DE ENCAMINHAMENTO
Do exposto, propõe-se, com fundamento nos arts. 32, inciso I, e 33 da Lei 8.443, de 16/6/1992:
conhecer do recurso e, no mérito, negarlhe provimento;
notificar da decisão sobrevinda o recorrente e os demais interessados notificados do Acórdão impugnado, sem deixar de anexar ao expediente de notificação cópia do relatório e da fundamentação da decisão.
É o relatório.

8.1. Marcus Vinícius de Paula Oliveira (OAB/MG 79.805) e Rafael de Paiva Sousa (OAB/MG 106.930) e outros, representando Mafran Temponi Lima.

Procurador Rodrigo Medeiros de Lima.

TOMADA DE CONTAS ESPECIAL. CONVÊNIO. EXPOSIÇÃO E FEIRA AGROPECUÁRIA. NÃO COMPROVAÇÃO DA BOA E REGULAR APLICAÇÃO DOS RECURSOS REPASSADOS. CONTAS IRREGULARES. DÉBITO. MULTA. RECURSO DE RECONSIDERAÇÃO. CONHECIMENTO DO RECURSO. NEGATIVA DE PROVIMENTO.

TOMADA DE CONTAS ESPECIAL (TCE)

Secretaria de Recursos (Serur).

Trato, nesta fase processual, de recurso de reconsideração interposto pelo Sr. Mafran Temponi Lima, subscritor do Convênio 712/2009 (Siconv 704147) e gestor dos respectivos recursos pecuniários repassados à Associação dos Criadores do Vale do Suaçuí, em face do Acórdão 5003/2018-TCU-Primeira Câmara.
Por meio dessa decisão, o TCU julgou irregulares as contas do recorrente, condenou-o ao pagamento do débito apurado, no valor total transferido, solidariamente à citada Associação e à Prime Produções Culturais Ltda. - ME, além de lhe ter aplicado multa de R$ 85.000,00.
A condenação é decorrente da não comprovação da regular aplicação dos recursos repassados à mencionada entidade, para custear o evento XXVII Exposição e VII Feira Agropecuária de Santa Maria do Suaçuí, no Estado de Minas Gerais, entre os dias 22 e 26/7/2009. Foram transferidos R$ 160.000,00, em 9/9/2009.
Após analisar a peça recursal, a Secretaria de Recursos (Serur) e o Ministério Público junto ao TCU (MPTCU) propõem, em seus pareceres, conhecer o recurso de reconsideração, para, no mérito, negar-lhe provimento (peças 84-86) .
II
De pronto, reitero o exame preliminar de admissibilidade, por meio do qual foi conhecido o recurso interposto, com efeito suspensivo dos itens 9.3, 9.4 e 9.5 do Acórdão 5003/2018-TCU-Primeira Câmara, em relação ao recorrente (peça 72) .
No tocante ao mérito, acompanho as propostas uníssonas da Serur e do MPTCU de negar provimento ao recurso interposto por Mafran Temponi Lima e adoto suas análises como minhas razões de decidir.
Em suma, o recorrente alega que os elementos probatórios trazidos aos autos nessa fase processual se prestam para comprovar a boa e regular aplicação dos recursos pecuniários recebidos. Argumenta que a aplicação de multa se condiciona à observância de culpa ou dolo, o que não seria possível no caso concreto. Afirma que, como não teria ocorrido dano a erário, o valor material da multa aplicada não seria proporcional à gravidade da conduta punida.
Todavia, ao contrário do que argumenta o recorrente, os elementos probatórios ora trazidos aos autos não são suficientes para comprovar a boa e regular aplicação dos recursos recebidos. Isto porque não foram anexados ao recurso documentos hábeis a afastar as seguintes irregularidades, identificadas inicialmente pelo Ministério do Turismo e retomadas no relatório que fundamentou a decisão vergastada:
ausência de comprovação de veiculação, em rádio, da programação do evento;
ausência de comprovação da realização de cada show musical, apresentação artística e cultural;
ausência de comprovação da instalação dos itens de infraestrutura previstos no plano de trabalho;
falta de comprovação da prestação de serviços por meio de declaração individual do respectivo prestador de serviço, com RG e CPF, discriminando a função exercida, o valor contratado e o período de execução, de acordo com o aprovado no plano de trabalho;
ausência de declaração da convenente atestando a realização do evento e a exibição do vídeo institucional do MTur; e
reversão dos valores arrecadados com a cobrança de ingressos para a consecução do objeto ou recolhidos à conta do Tesouro Nacional.
Desse modo, como não se alterou o conjunto probatório, permanecem ausentes os elementos necessários para comprovar a execução das ações enumeradas anteriormente.
Por consequência, em sendo mantido o débito, não é válida a premissa do recorrente de que sua conduta não é grave o suficiente para arrimar o valor da multa aplicada. Tal valor encontra-se dentro dos limites legais estabelecidos, não havendo que se cogitar violação aos princípios da razoabilidade e da proporcionalidade.
Por fim, não merece prosperar o argumento do recorrente de que, como não agiu com culpa ou dolo, não poderia ser punido com multa. A aplicação da penalidade pecuniária ao gestor se fundamentou na presunção legal da não aplicação boa e regular dos recursos pecuniários repassados e, por consequência, da reprovabilidade da conduta de quem os administrou.
Pelas razões expostas, coaduno com a conclusão da Serur e do MPTCU de que as alegações do Sr. Mafran Temponi Lima não são suficientes para reformar a decisão anterior e propugno por conhecer o recurso de reconsideração, para, no mérito, negar-lhe provimento.
TCU, Sala das Sessões Ministro Luciano Brandão Alves de Souza, em 26 de novembro de 2019.
Ministro VITAL DO RÊGO 
Relator